---
lang : fr
numbersections : yes
output : 
  bookdown::pdf_book :
    keep_tex : true
    highlight : espresso
    toc : false
    includes : 
      in_header : "in_header.tex"
      before_body : 
        - "bb.tex"
        - "title_page.tex"
bibliography : 
  - "C:/00_phd/02_rectorat/04_resultats/41_age/00_litterature_r/docear_age_def.bib"
  - "C:/00_phd/02_rectorat/04_resultats/42_pe/00_litterature_r/docear_pe_def.bib"
  - "C:/00_phd/03_g20/02_resultats/00_litterature_r/docear_pvg20_def.bib"
  - "C:/00_phd/zz1_redaction_def/bib_intro_g_def.bib"
biblio-style : authoryear
csl : "apaseven.csl"
link-citations : yes
linkcolor : Blue
citecolor : Blue
lot : false
lof : false
editor_options : 
  chunk_output_type : console
documentclass : book
geometry : "top = 2.5cm, right = 2.5cm, bottom = 2.5cm, left = 2.5cm"
---

```{r, child = "C:/00_phd/zz1_redaction_def/000_01_parametres.Rmd"}
```

```{r, "securitysave", cache = FALSE, echo = FALSE, results = "hide"}
time <- paste(Sys.time() %>% str_replace_all(":", "_"))
dir.create(here("securitysave", time))
file.copy(list.files() %>% (function (x) x[str_detect(x, "Rmd$")]),
          here("securitysave", time))
for (i in list.files(here("securitysave", time))) {
  name <- here("securitysave", time, i)
  name2 <- paste(name %>% str_remove(".Rmd$"), time, ".Rmd", 
                 sep = "_")
  file.rename(name, name2)
}
```
  
\frontmatter

\hfill  
\begin{minipage}{0.45\textwidth}
\vspace{3cm} 
L'université n'entend donner aucune approbation ni improbation aux opinions émises dans les thèses : ces opinions doivent être considérées comme propres à leurs auteurs.
\end{minipage}


  
```{r, child = "C:/00_phd/zz1_redaction_def/000_02_remerciements.Rmd"}
```

```{r, child = "C:/00_phd/zz1_redaction_def/000_03_01_abstract.Rmd"}
```

```{r, child = "C:/00_phd/zz1_redaction_def/000_03_02_resume.Rmd"}
```

```{r, child = "C:/00_phd/zz1_redaction_def/000_04_acron_abrev.Rmd"}
```

```{=tex}
\tableofcontents
\addcontentsline{toc}{chapter}{\listfigurename}
\addcontentsline{toc}{chapter}{\listtablename}
\listoftables
\listoffigures
```

\mainmatter

# Introduction générale {-}

```{r, child = "C:/00_phd/zz1_redaction_def/000_05_intro_g_def.Rmd"}
```

# Les effets de l'âge sur les performances éducatives en fin de primaire et en fin de collège à La Réunion : estimations par fonction de contrôle et par régressions sur une discontinuité {#age}

\chaptermark{Âge aux examens et performances éducatives}

```{r, child = "C:/00_phd/zz1_redaction_def/001_age.Rmd"}
```

# Effets de pairs en éducation : applications sur données réunionnaises {#pe}

\chaptermark{Effets de pairs en éducation à La Réunion}

```{r, child = "C:/00_phd/zz1_redaction_def/002_pe.Rmd"}
```

# Effets de la révision des mathématiques via une plateforme en ligne sur les résultats en mathématiques : cas d'étudiants en première année à l'Université de La Réunion {#g20}

\chaptermark{Efficacité d'une plateforme de révision des mathématiques}

```{r, child = "C:/00_phd/zz1_redaction_def/003_g20.Rmd", cache = FALSE}
```

# Conclusion générale {-}

```{r, child = "C:/00_phd/zz1_redaction_def/004_concl_g_corr.Rmd"}
```

# (APPENDIX) Annexes {-}

\newpage

\newcommand{\smark}{\sectionmark}
\renewcommand\smark[1]{\markboth{#1}{}}
\smark{}

\centering \LARGE

\pagebreak
\hspace{0pt}
\vfill
\textbf{Annexes}
\vfill
\hspace{0pt}
\pagebreak

\raggedright \normalsize

# Annexes au Chapitre \@ref(age) {-}

```{=tex}
\renewcommand*{\theHchapter}{\thechapter}
\renewcommand*{\thesection}{\Alph{section}}
\renewcommand*{\theHsection}{Appendix.\thechapter\thesection}

\renewcommand*{\thetable}{\Alph{section}.\arabic{table}}
\renewcommand*{\theHtable}{Appendix.\thetable}

\renewcommand*{\thefigure}{\Alph{section}.\arabic{figure}}
\renewcommand*{\theHfigure}{Appendix.\thefigure}
```

\setcounter{section}{0}

```{r, child = "C:/00_phd/zz1_redaction_def/005_01_app_age.Rmd"}
```

# Annexes au Chapitre \@ref(pe) {-}

\setcounter{section}{0}

```{=tex}
\renewcommand*{\theHchapter}{\thechapter}
\renewcommand*{\thesection}{\Alph{section}}
\renewcommand*{\theHsection}{Appendix.\thechapter\thesection}

\renewcommand*{\thetable}{\Alph{section}.\arabic{table}}
\renewcommand*{\theHtable}{Appendix.\thetable}

\renewcommand*{\thefigure}{\Alph{section}.\arabic{figure}}
\renewcommand*{\theHfigure}{Appendix.\thefigure}
```

```{r, child = "C:/00_phd/zz1_redaction_def/005_02_app_pe.Rmd"}
```

# Annexes au Chapitre \@ref(g20) {-}

\setcounter{section}{0}

```{=tex}
\renewcommand*{\theHchapter}{\thechapter}
\renewcommand*{\thesection}{\Alph{section}}
\renewcommand*{\theHsection}{Appendix.\thechapter\thesection}

\renewcommand*{\thetable}{\Alph{section}.\arabic{table}}
\renewcommand*{\theHtable}{Appendix.\thetable}

\renewcommand*{\thefigure}{\Alph{section}.\arabic{figure}}
\renewcommand*{\theHfigure}{Appendix.\thefigure}
```

```{r, child = "C:/00_phd/zz1_redaction_def/005_03_app_g20.Rmd", cache = FALSE}
```
  
\newpage
  
## Bibliographie {-}  
  