---
output: html_document
editor_options: 
  chunk_output_type: console
---

Cette thèse propose trois essais empiriques sur les déterminants des performances académiques dans les trois niveaux d'éducation (primaire, secondaire et supérieure) du système français, sur données réunionnaises.
  
## Le capital humain : son importance et le rôle des scores à des évaluations dans sa mesure {-}

Le capital humain d'un individu désigne l'ensemble de ses compétences et connaissances, innées ou acquises, qui sont mobilisables pour de la production [@KUC:11, par exemple].    
Gary Becker popularise le lien théorique entre le niveau de capital humain d'un pays et sa croissance économique [voir @BEC:09, par exemple]. Le point de départ de cette théorie est le constat d'une augmentation du produit intérieur brut (PIB) aux États-Unis qui ne peut pas être complètement expliquée par l'augmentation de la taille de la population productive [@WEI:15], suggérant qu'une certaine "qualité de la productivité" est à l'origine de cette part inexpliquée. <!--Cette qualité de la productivité correspondrait au concept de capital humain.-->Afin de vérifier cette hypothèse empiriquement, les économistes ont principalement mesuré le niveau de capital humain des pays par la durée de scolarité moyenne de leurs populations et ont mis cette mesure en relation avec leur PIB [@WOE:03]. Le résultat macroéconomique généralement obtenu est que la durée de scolarité a un effet causal positif sur la croissance [@SIA:REE:03].
  
\quad Mesurer le niveau de capital humain par la durée de scolarité pose cependant différents problèmes. Notamment, cette mesure ne procure aucune information sur la qualité de la scolarité en question. Les résultats aux évaluations cognitives internationales, constituent vraisemblablement une des meilleures mesures du niveau de capital humain mais ne sont disponibles que sur une période récente. Avec le développement des méthodes d'estimation des liens de causalité, une branche récente de la littérature confirme empiriquement l'existence d'un effet causal positif et significatif du niveau de capital humain, mesuré par les résultats aux évaluations internationales, sur la croissance [@HAN:WOE:15 ; @HAN:WOE:20]. Cette littérature met également en évidence que l'effet causal en question est d'autant plus fort que le contexte institutionnel du pays est de meilleure qualité, même en prenant en compte l'effet direct de la qualité institutionnelle sur la croissance [@HAN:WOE:20, p. 178]. Ce résultat supplémentaire est robuste à différentes mesures de ladite qualité institutionnelle qui peuvent être l'ouverture au commerce international [@TAH:eal:14] ou l'allocation des compétences [@MUR:eal:91], entre autres.
  
Sur le plan microéconomique, il est admis que la durée de scolarité affecte positivement le salaire [@CAR:01 ; @HEC:eal:06]. Récemment, une méta-analyse sur 139 pays de 1950 à 2014 de @PSA:PAT:18 fait ressortir qu'un an de scolarité en plus implique en moyenne une augmentation de salaire de 9\%, toutes choses égales par ailleurs.
Le lien de causalité entre les résultats aux évaluations et le salaire n'est quant à lui établi qu'au sein des pays ayant une croissance rapide [@HAN:eal:15 ; @HAN:eal:17 ; @WAT:20].  
Investir en capital humain est également intéressant pour l'individu et pour la société sur d'autres dimensions. Cela pourrait apporter un meilleur état de santé^[Cela ne semble toutefois pas admis dans le sens où seul l'effet de l'éducation (la mesure imparfaite du niveau de capital humain) sur l'état de santé a été démontré [@SIL:09], notamment par l'intermédiaire de l'amélioration des comportements favorables à la santé [@BRU:eal:15]. Le problème principal de cette branche de la littérature est que la corrélation positive entre l'éducation et la santé peut traduire aussi bien l'effet de l'éducation sur la santé ou l'effet dans le sens inverse.], ainsi que des externalités positives sur la société telles que la baisse de la criminalité [@LOC:04 ; @LOC:20] ou l'amélioration de certains comportements civiques [@DEE:20]. Dans le cas de l'effet sur le crime, une des explications possibles est que l'éducation augmente le niveau de capital humain et que cette dernière augmentation réduit la probabilité d'exercice d'activités criminelles futures [@LOC:04]. De la même manière, l'effet sur le comportement civique peut théoriquement passer par l'acquisition de connaissances et de capacités d'analyses des sujets liés à la civilité.
  
      
## La fonction de production éducative et les politiques publiques éducatives {-}

Puisqu'il est impossible de contrôler explicitement le niveau de capital humain, il est naturel de s'interroger sur les déterminants de celui-ci.
Le concept clef correspondant est la fonction de production d'éducation. Il s'agit d'une fonction générique qui combine, pour un individu donné, des "entrées" spécifiques à cet individu, à sa famille, à son éducation formelle ou à ses camarades^[Camarades au sens large, tels que les amis, les camarades de classe ou les voisins. Le terme "pairs" est le plus souvent utilisé par les chercheurs.] pour obtenir une "sortie" de type performances éducatives. Cette sortie peut largement désigner le niveau de diplôme atteint, le redoublement de classe, la durée de scolarité ou les notes à des évaluations bien déterminées, entre autres. Elle correspond simplement au niveau de capital humain et les entrées correspondent aux déterminants que nous évoquons.
Nous renverrons principalement à @BRI:VIG:17 pour une récente et enrichissante revue du concept de la fonction de production éducative. Depuis au moins la fin des années 70 [@BRI:eal:79], il est d'usage de classifier les déterminants comme susmentionné (individu, famille, éducation formelle et pairs).
  
\quad Les caractéristiques spécifiques de l'individu susceptibles de jouer directement ou non sur ses performances éducatives sont, sans prétendre à l'exhaustivité, le sexe, l'âge, les potentiels cognitifs et non cognitifs de naissance, l'état de santé initial, l'ethnie et la nationalité. Les caractéristiques familiales renvoient principalement aux parents. Ce sont les facteurs héréditaires (cognitifs, non cognitifs et liés à l'état de santé), l'éducation des parents, et les ressources que ces derniers peuvent investir dans l'éducation de leur enfant. Les déterminants liés à l'éducation formelle de l'individu englobent les caractéristiques de l'établissement scolaire, celles des enseignants et les ressources scolaires. Les premières peuvent concerner le statut (public ou privé), le degré de sélectivité ou le degré de compétitivité. Les secondes désignent essentiellement la qualité des enseignants (année d'expérience, qualification, efficacité pour l'apprentissage ou la pédagogie). Les dernières correspondent aux ressources financières des établissements, à la taille des classes ou au salaire des enseignants. Les caractéristiques des pairs renvoient simplement d'abord à une définition de ce qui est considéré comme pairs (camarades de classe, amis ou voisins, par exemple) puis à une agrégation des caractéristiques spécifiques aux individus considérés comme des pairs. Par exemple, pour des pairs définis au niveau de la classe, les composantes de la fonction de production éducative peuvent être la proportion de filles parmi les camarades de classe ou l'âge moyen de ces derniers. @SAC:11, @SAC:14 et @MON:eal:19 présentent de récentes revues des enjeux, méthodes et résultats sur le rôle des pairs dans la détermination des performances éducatives.
  
\quad Bien que des contre-arguments existent, il est généralement admis que la construction et la régulation du système scolaire d'un pays doit principalement revenir à l'État et non au marché. @PLA:DAV:20 fournissent l'un des plus récents états du débat. En résumé, l'éducation peut être considérée comme un bien privé mais dont l'offre doit être gérée par l'État à cause des imperfections du marchés telles que les externalités positives (dont certaines ont été citées plus haut), l'asymétrie d'information sur la qualité de l'éducation en défaveur des consommateurs que sont les parents et l'incertitude de la réalisation des bénéfices escomptés du point de vue des parents^[Recevoir une certaine quantité d'éducation ne garantit pas absolument un certain niveau de revenu, par exemple.]. Il est alors de la responsabilité de l'État de proposer des mesures pour optimiser le niveau de capital humain des membres de sa société. Les politiques publiques éducatives constituent l'outil conceptuel pour ce faire. Elles consistent à agir sur certains termes de la fonction de production éducative, c'est-à-dire sur certains déterminants des performances.   
Certains déterminants peuvent être plus influencés par les politiques publiques que d'autres. Clairement, il est difficile, voire impossible pour les décideurs publics d'agir sur les caractéristiques de naissance mentionnées plus haut tandis que des mesures publiques visant certaines caractéristiques des familiales sont concevables. <!--Surtout, les politiques éducatives qui consistent à manipuler les déterminants des performances scolaires liés à l'éducation formelle de l'individu sont d'usage. -->Les politiques publiques qui correspondent aux caractéristiques des pairs sont particulièrement connus pour leur très faible coût puisqu'elles consistent essentiellement à des mesures de réarrangement des individus à travers les groupes afin d'optimiser les performances compte tenu du rôle de ces caractéristiques [@PAL:20].

## Des coûts conséquents et des résultats insuffisants pour le cas français {-}

<!--Hormis les politiques publiques éducatives, faire fonctionner le système éducatif représente un coût pour les pays.--> 
Le système éducatif représente un coût pour les pays. L'importance susmentionnée du niveau de capital humain sur la croissance des pays justifie le degré d'effort que ces derniers effectuent en éducation. Les pays développés y trouvent particulièrement leur intérêt pour rester dans la compétition économique mondiale [@PLA:DAV:20, p. 446]. En guise d'illustration, les pays de l'OCDE (Organisation de Coopération et de Développement Économiques) consacrent, à l'éducation, en moyenne 6.1\% de leur PIB en 1997 [@OCDR:00, p. 49], 5.7\% en 2007 [@OCDR:10, p. 218] et 4.9\% en 2017 [@OCDR:20, p. 290]^[Cette diminution vient du fait que le montant des dépenses d'éducation a globalement augmenté mais pas autant que le PIB [@OCDR:20, p. 290].].

\quad La France attire l'attention puisqu'avec un PIB par tête qui se trouve dans la moyenne des pays de l'OCDE (Panel A de la Figure \@ref(fig:pibdepeducgraph))^[Confirmé par @RAG:08, p. 46, par exemple.], elle se situe au-dessus de la moyenne en termes de part de PIB consacré à l'éducation (Panel B de la Figure \@ref(fig:pibdepeducgraph))^[Propos confirmés par @RAG:08 et @BRI:RUD:11.]. Cette comparaison internationale reste vraie à travers le temps et en considérant la dépense annuelle par élève/étudiant comme indicateur de l'effort national en faveur de l'éducation (Panel C de la Figure \@ref(fig:pibdepeducgraph), également confirmé par @DAL:eal:11).  
  
Malgré ces efforts, les élèves de la France ont généralement des résultats en dessous de la moyenne de l'OCDE aux évaluations internationales portant sur diverses compétences. Par exemple, @COL:LEC:17 montrent que pour les performances en compréhension de l'écrit issues de l'évaluation PIRLS 2016 (*Progress in International Reading Literacy*), les élèves en quatrième année d'éducation obligatoire de la France obtiennent un score nettement inférieur la moyenne des pays de l'OCDE.  Ces auteurs montrent en plus que les élèves français sont surreprésentés parmi les plus faibles à cette évaluation et 6\% n'atteignent pas le niveau le plus élémentaire^[Des niveaux définis par les responsables de PIRLS selon des seuils de note, à l'instar des mentions aux examens scolaires officiels.] contre 4% seulement en Europe. Les mêmes faits stylisés sont rapportés par @COL:LEC:20 en ce qui concerne les résultats en mathématiques et en sciences des élèves en quatrième année d'éducation obligatoire ayant participé aux éditions 2019 des évaluations TIMSS (*Trends in Mathematics and Science Study*).
  
\quad En plus de cette forme d'inefficacité coût-résultats, la France est connue pour présenter une association plus forte par rapport à la plupart des autres pays de l'OCDE entre le niveau social des parents et les performances scolaires de leurs enfants. Par exemple, à l'aide d'un indicateur de statut socio-économique et culturel construit à partir des données récoltées lors des évaluations PISA (*Program for International Student Assessment*) sur le niveau d'éducation des parents, leur profession et l'accès du foyer à la culture et à des ressources matérielles [@OEC:13, p. 136], @CHA:eal:19 [p. 3] notent qu'aux éditions 2018 des évaluations PISA^[La différence avec les autres évaluations mentionnées plus haut est que les participants de PISA sont des élèves de l'OCDE de 15 ans représentatifs de leurs pays, indépendamment de leur niveau scolaire.], un point d'écart de cet indicateur en France est associé à l'écart le plus élevé aux résultats aux épreuves d'écrit parmi tous les pays de l'OCDE. @BER:eal:19 [p. 2] font un constat similaire aux résultats en culture mathématique, culture scientifique et vie de l'élève lors de la même édition de PISA. Ce fait stylisé est également retrouvé par @LEC:PAC:19 dans une moindre mesure^[La France a participé pour la première fois aux éditions 2018 de cette évaluation et les pays participants ne concernent pas spécifiquement que les pays de l'OCDE et de l'Union européenne.] avec une autre évaluation internationale (ICILS - *International Computer and Information Literacy Study*) destinée aux élèves en huitième année d'éducation obligatoire et qui porte sur la littératie numérique et la pensée informatique.
  
En plus de confirmer l'existence des inégalités aux résultats d'évaluations internationales en fonction du statut socio-économique et culturel, l'étude de @LEM:eal:17 montre que selon les données PISA entre 2000 et 2012, ces inégalités sont relativement récentes et ont augmenté ces 20 dernières années en France plus que dans les autres pays de l'OCDE (p. 2). De plus, ces auteurs attribuent en partie cette augmentation à des facteurs liés au système scolaire. Dans le même ordre d'idée, @CAY:19 montrent que cette forme d'inégalité augmente lors du collège, la partie non sélective^[C'est-à-dire sans différenciation de parcours scolaire en fonction des performances académiques.] de l'éducation secondaire.  


```{r}
act2 <- NA
load(here("donnees_intro_generale",
          "pibpc_site_ocde", "pibpc_site_ocde.rda"))

load(here("donnees_intro_generale", 
          "depeduc_site_ocde", "depeduc_site_ocde.rda")) # 2 graphes dedans
```
   
```{r, "pibdepeducgraph", fig.cap = "La France dans l'OCDE : PIB par habitant, part du PIB affectée à l'éducation et dépense d'éducation par élève (hors éducation de la petite enfance)", fig.asp = 1}
act <- NA
list(pibpc_ocde_fra + labs(x = "Année", y = "Valeur ($)",
                           title = "Panel A : PIB par habitant") + 
       scale_x_continuous(breaks = seq(1960, 2021, 4)), 
     pibeduc_ocde_fra + labs(x = "Année", y = "Part (%)",
                           title = "Panel B : Part des dépenses d'éducation dans le PIB") + 
       scale_x_continuous(breaks = seq(2005, 2018, 1)), 
     depeleve_ocde_fra + labs(x = "Année", y = "Valeur ($)",
                           title = "Panel C : Dépenses d'éducation par élève/étudiant") + 
       scale_x_continuous(breaks = seq(2005, 2018, 1))) %>% 
  lapply(function (x) x %>% (function (g) {
    g +
  scale_color_manual(name = " ", 
                     values = c("red", "blue"), 
                     labels = c("France", "OCDE")) + 
  scale_linetype_manual(name = " ",
                        values = c("solid", "dashed"),
                        labels = c("France", "OCDE")) + 
      theme_bw() + 
      mytheme
  })) %>% 
  (function (l) ggarrange(l[[1]], l[[2]], l[[3]], ncol = 1, 
                          align = "hv", legend = "bottom", 
                          common.legend = TRUE)) %>% 
  annotate_figure(bottom = 
                       text_grob("Sources : https://data.oecd.org/fr/gdp/produit-interieur-brut-pib.htm (panel A), \nhttps://data.oecd.org/fr/eduresource/depenses-d-education.htm (panels B et C), calculs de l'auteur. \nDans le cas où une page d'erreur s'affiche en cliquant sur l'un des liens, remplacer les tirets dans le lien par `-` (tiret du 6). \nNotes : Les données de l'OCDE (lignes discontinues) ne sont pas disponibles pour les années allant de 1960 à 1969 dans \nle panel A. \nLes données ne sont disponibles ni pour la France ni pour l'OCDE pour 2005 et 2006 dans le panel B. \nLes pourcentages du panel B couvrent l'éducation allant du primaire au tertiaire. L'éducation de la petite enfance est exclue. \nLes valeurs du panel C couvrent l'éducation secondaire et post-secondaire hors tertiaire.",
                     x = .075, just = "left", vjust = .5))
```

## La Réunion, un DROM à fort potentiel d'améliorations {-}

Les moyennes nationales pour la France masquent d'importantes différences territoriales, notamment entre la France métropolitaine et les Départements et Régions d'Outre-Mer (DROM), et en particulier La Réunion.<!--Est-ce que je dois dire s'il existe aussi des inégalités entre les départements de France métropolitaine eux-même ?-->

<!--Sur le plan géographique : éloignement, les îles, etc. -->

Sur le plan démographique par exemple, à l'exception notable de la Guadeloupe et de la Martinique, les DROM sont constitués de populations plus jeunes que celles de l'hexagone et avec des taux de croissance plus élevés [@BRE:eal:21, par exemple]. Plus particulièrement, l'âge médian calculé en 2020 pour La Réunion est de 37.1 ans, presque 4 ans de moins qu'en France métropolitaine [@BRE:eal:21, p. 29]. Toutefois, la population réunionnaise est en train de vieillir petit à petit [@IDE:20, p. 31]. 
  
Le contexte culturel est également considérablement différent dans les DROM et entre chaque DROM. En ce qui concerne La Réunion, elle est entre autres caractérisée par une grande proportion de la population pour laquelle la langue française n'est pas la langue maternelle^[@MON:10 ; @COU:20 [p. 74] ; @DAL:21 [p. 15] ou @VAL:21 [p. 138].], en parallèle avec sa pluriethnicité, du fait de son histoire [@CAR:12, p. 15].   
Du côté social, La Réunion est également marquée par plus de familles monoparentales [@INS:21, p. 107 ; @MAR:BRE:15, p. 59] et des ménages de plus grande taille [@AJI:15]^[La taille des ménages diminue à travers le temps mais cette diminution se retrouve également en France métropolitaine.]<!--, tout en étant moins souvent en appartement [@BES:MER:20]-->. 
  
Des différences existent également en ce qui concerne le système éducatif. Les établissements scolaires sont moins bien répartis dans les DROM qu'en métropole [@VAL:21, p. 118]. En particulier, La Réunion fait partie des académies dont certaines communes <!--non équipées-->pour lesquelles le collège le plus proche à vol d'oiseau se situe à plus de 20 kilomètres [@CAR:18, p. 49]. Cela suggère un coût plus élevé pour se rendre à l'établissement scolaire, en termes de temps de transport ou de recours à l'internat. Les établissements possèdent moins de matériels informatiques, surtout dans les écoles primaires avec moins de 10 ordinateurs pour 100 élèves alors que pour la grande majorité des académies métropolitaines, cet indicateur est deux fois plus élevé [@DEP:21GEO, p. 49]. La Réunion est également marquée par une grande proportion d'établissements scolaires en éducation prioritaire [@COU:20, p. 16], suggérant des coûts élevés. Récemment, il a été évalué que 40\% du budget des outre-mer pour l'éducation est attribué à La Réunion. Le coût d'enseignement par élève est plus élevé qu'en métropole, notamment du fait de la sur-rémunérations des enseignants [@COU:20, p. 92]. 
  
\quad Ces moyens ne vont pas de pairs avec des résultats scolaires satisfaisants. En guise d'illustration, @SIM:15 rapporte que 42\% des élèves réunionnais ont obtenu la moyenne lors des évaluations du CM2 de l'année scolaire 2007-2008 alors que cette proportion est de 65\% au niveau national. Ce constat n'est qu'un exemple parmi d'autres illustrant la difficulté relative des élèves réunionnais. Toujours selon le rapport de la @COU:20, les élèves réunionnais connaissent plus de difficultés par rapport à la métropole bien avant le CM2 (p. 26) et après (p. 27). Ce type de différence est très probablement structurel, les taux d'illettrisme des jeunes (17 à 25 ans) de nationalité française constatés lors des Journées Défense et Citoyenneté (JDC) de 2009 à 2015 étant plus de 10 points de pourcentage supérieurs à La Réunion par rapport à la France métropolitaine^[Par exemple, ce taux est de 4.5\% en métropole en 2009 contre 15\% à La Réunion. Avec une tendance à la baisse dans les deux champs, ils sont de 3.6\% en métropole contre 14.8\% à La Réunion (http://www.anlci.gouv.fr/Illettrisme/Les-chiffres/Niveau-regional/Journees-Defense-Citoyennete-en-region puis consulter "Chiffres par région").].  
Face à ses résultats problématiques qui reflètent probablement des problèmes d'apprentissage, les élèves réunionnais sont soumis au risque de décrochage scolaire. @BAK:eal:19 [p. 2] montrent par exemple sur des données de 2016 que 29\% des réunionnais de 15 à 29 ans sortent du système scolaire sans diplôme qualifiant, ce qui est deux fois plus élevé qu'en métropole. Le décrochage est vraisemblablement un phénomène en baisse mais reste élevé vu que sur des données de 2017, l\'@IDE:20 [p. 125] rapporte que ce taux pour les 15 à 24 ans est de 22.1\%. 
  
\quad En partie à cause des difficultés ci-dessus, La Réunion se retrouve marquée par un contexte social difficile, illustré entre autres par @BOU:eal:16 [p. 149] qui montrent qu'elle est le DROM avec le plus faible taux de scolarisation des 15 à 24 ans et le taux de chômage des 15 à 64 ans le plus élevé^[Le problème du chômage à La Réunion persiste, comme le montre l\'@INS:21 [p. 149] par exemple.]. La pauvreté y est plus marquée qu'en France métropolitaine. Par exemple, l\'@INS:21 [p. 192] rapporte que 39\% des réunionnais vivent sous le seuil de pauvreté en 2018 contre 15.1\% au niveau national. Le rapport de l\'@IDE:20 [p. 16] appuie ces propos.
  
\quad Tous ces éléments indiquent que la population réunionnaise présente *a priori* des caractéristiques défavorables à l'accumulation de capital humain<!--(la langue maternelle, l'éducation et le niveau de vie des parents, entre autres)-->, est accueilli par un système éducatif relativement moins efficace<!--(coûts élevés pour des résultats insuffisants)-->, et sort du système éducatif dans une situation difficile (sans diplôme, au chômage et touchée par la pauvreté). 

```{r}
act2 <- NA
load(here("donnees_intro_generale", "pibpc_fm_vs_drom", 
                 "pibpc_fm_vs_drom.rda"))
```

```{r, "pibpcfmdromgraph", fig.cap = "PIB par habitant - France et DROM", eval = FALSE}
act <- NA
pibpc_fm_drom + 
  labs(x = "Année", y = "Valeur (euros)") +
  scale_color_manual(values = c("blue", "green", "red")) + 
  scale_linetype_manual(values = c("solid", "dashed", "dotted")) + 
  theme_bw() + 
  mytheme
```

## Présentation de la thèse {-}

### Les questions de recherche {-}

Cette thèse analyse trois spécifications de la fonction de production éducative pour La Réunion. Dans toutes les spécifications, le niveau de capital humain est mesuré par des notes à des évaluations. 
  
\quad Avant la rentrée scolaire de 2019-2020, les parents sur le territoire français doivent envoyer leur enfant à l'école dès ses 6 ans mais avec possibilité de décaler ou d'avancer l'entrée à l'école. Cette décision est importante pour les parents puisqu'ils souhaitent généralement que leur enfant ait la meilleure performance scolaire possible. Les parents font de plus partie de ceux qui estiment le mieux si l'enfant est prêt pour l'école ou non, vu sa maturité physique, intellectuelle et émotionnelle.<!--Cette décision d'entrée est importante du point de vue des parents, en supposant qu'ils souhaitent les meilleures performances scolaires pour leurs enfants et que ce sont les personnes les mieux à même d'estimer si l'enfant est prêt pour l'école ou non, vu sa maturité physique, intellectuelle et émotionnelle.--> <!--Les parents sont aussi probablement ceux qui estiment le mieux si leur enfant sera prêt à plus interagir avec d'autres enfants d'âge différents dans un cadre scolaire et à passer ses premières évaluations scolaires les moments venus. --> Envoyer son enfant à l'école conduit également à une réduction des coûts de garde d'enfant. En outre, dans l'hypothèse où la scolarité de l'enfant est sans embûche, l'envoyer au plus tôt à l'école permet une insertion plus précoce sur le marché du travail, ce qui augmente le revenu tout au long de sa vie.   
De leur côté, les enseignants devront adapter leur pédagogie à l'âge des élèves s'il y a une différence d'apprentissage entre les élèves d'âges différents. <!--De la même manière, la pédagogie des enseignants devra s'adapter en fonction de la composition d'âge de la classe.-->   
Pour leur part, les décideurs publics doivent par exemple décider des règles liées à l'âge d'entrée à l'école, à la durée de l'éducation obligatoire, à la composition d'âge de la classe et aux dates des évaluations. <!--Ils doivent également avoir des considérations de coûts tels que les pertes de productivité sur le marché du travail du fait des mères qui souhaitent garder leur enfant plus longtemps si les âges d'entrée sont plus tardifs. De la même manière, rallonger la durée de l'éducation obligatoire constitue un même type de perte de la part de l'élève, potentiel futur travailleur.-->Ils doivent en plus prendre en compte les coûts qui y sont liés.    
  
Pour ces raisons, il est intéressant d'analyser une première fonction de production d'éducation qui spécifie le lien entre l'âge des élèves et leurs performances scolaires. 
  
\quad Les parents sont également soucieux de l'environnement scolaire dans lequel leur enfant évolue. Ils peuvent notamment craindre que trop d'interactions avec d'autres élèves ayant de mauvais résultats scolaires ou issus de familles défavorisées ne nuise à l'apprentissage et donc aux résultats scolaires de leur enfant. Selon leurs moyens, les parents peuvent alors choisir l'école de son enfant (donc leur lieu de résidence si nécessaire) en fonction de cette considération. <!--Ils peuvent aussi influer dans une moindre mesure sur la classe dans laquelle leur enfant sera placé, avec des moyens de pression envers les responsables de l'établissement, par exemple.-->   
Les enseignants quant à eux doivent également adapter leurs enseignements en fonction du niveau scolaire de leur classe (moyenne, composition).   
Les décideurs, de leur côté, doivent se demander comment affecter les élèves de différents niveaux scolaires et différentes origines sociales dans différentes classes dans le but d'en tirer le maximum de performances scolaires, entre autres.<!-- Ce genre de réflexion leur est particulièrement intéressante du fait des faibles coûts qui y sont liés.-->  
  
Une deuxième spécification de la fonction de production d'éducation qui mérite une analyse approfondie concerne alors les relations entre les caractéristiques/comportements de ceux qui interagissent avec l'élève dans le cadre de sa scolarité et les performances scolaires de ce dernier. 
    
<!--\quad Les connaissances acquises sur ces deux spécifications dans le contexte réunionnais serviront vraisemblablement aux parents, aux enseignants et aux décideurs de lutter contre le décrochage scolaire lorsque l'élève aura dépassé l'âge d'éducation obligatoire de 16 ans révolus.-->   
      
\quad Passé les 16 ans, les élèves du système éducatif français peuvent décider de poursuivre leurs études ou non. Pour ceux qui décident de le faire et qui intègrent l'université, l'échec en première année constitue un obstacle considérable<!-- à cause d'une rupture sur plusieurs dimensions entre les études secondaires et les études supérieures-->. Les causes sont multiples. Par exemple, il y a moins de cadrage au niveau national sur le contenu et les modalités des enseignements et des évaluations (programmes scolaires, examens nationaux, etc.). Aussi, contrairement au secondaire, il n'existe pas d'objectif national tel que la réussite au baccalauréat pour tous dans le supérieur.<!-- Cela se reflète par la faible proportion de budget alloué au supérieur.--> Les individus deviennent alors beaucoup plus dépendants de leurs moyens propres pour la réussite des études supérieures (capacités innées et acquises, motivation, environnement familial, etc.). À cela s'ajoute un grand écart du niveau des enseignements dans le supérieur par rapport au secondaire, notamment en mathématiques [@GUE:VAN:22]. Rajouté à une tendance globale de baisse du niveau des élèves en mathématiques, il est raisonnable d'avancer qu'actuellement, les individus qui se présentent aux portes de l'université n'ont pas le niveau suffisant en mathématiques. Cela constitue potentiellement un facteur important d'échec en première année, particulièrement dans un contexte où les mathématiques sont nécessaires à l'assimilation de savoirs et de compétences pour les enseignements proposés par l'université en question. Les filières liées à l'économie, en particulier, sont concernées.  
  
Les constats de la section précédente sur La Réunion suggèrent que cette transition secondaire-supérieur est relativement plus dure pour les élèves réunionnais qui doivent déjà faire face à d'autres difficultés importantes. Il n'est pas évident que les parents soient particulièrement conscients de cette transition et la responsabilité des enseignants du secondaire sur la scolarité de l'élève s'achève au moment où celui-ci obtient son bac. S'il faut atténuer les difficultés des élèves dues à cette transition, cela relève du rôle des décideurs publics et des acteurs de la formation supérieure.  
  
Sur ces motivations, la troisième et dernière spécification de la fonction de production d'éducation analysée dans cette thèse relève de l'efficacité d'une intervention visant à maintenir le contact entre les mathématiques et des diplômés du secondaire de La Réunion inscrits à l'université. 
    
\quad Les questions de recherche auxquelles nous tenterons de répondre sont alors les suivantes. (i) Quel est l'effet causal de l'âge au moment des évaluations sur les performances éducatives des élèves réunionnais en fin de primaire, et persiste-t-il jusqu'à la fin du collège ? (ii) Quel est l'effet du niveau scolaire et du comportement des camarades de classe sur les résultats scolaires des réunionnais ? (iii) Une plateforme de révision de mathématiques du lycée administrée aux néo-bacheliers de l'Université de La Réunion est-elle efficace ?
  
### Démarches et contributions {-}

Les tentatives de réponse aux trois questions de recherche ci-dessus se structurent en trois chapitres. 

\quad Le premier chapitre tient à répondre à la première question de recherche sur données réunionnaises. Nous mobilisons principalement deux bases de données exhaustives sur les résultats aux évaluations nationales en fin de primaire et en fin de collège de La Réunion. Pour chaque élève scolarisé dans un établissement scolaire public ou privé sous-contrat, nous disposons des résultats en français, en mathématiques <!--et en les subdivisions qui les composent--> aux évaluations dits de Cours Moyen 2^ème^ année (CM2)^[La cinquième année dans l'éducation obligatoire avant 2019.] pour les quatre années scolaires allant de 2008-2009 à 2011-2012. Pour trois de ces cohortes d'élève en fin de primaire (2009-2010 à 2011-2012) et pour la grande majorité de ces derniers, nous disposons de leurs résultats aux examens officiels marquant la fin de la scolarité au collège, les épreuves du Diplôme National de Brevet (DNB), également en français et en mathématiques. <!--Les résultats dans d'autres disciplines sont exploités dans une moindre mesure pour cet examen. -->Dans les deux bases, l'âge au moment de ces évaluations est calculé pour chaque élève grâce à sa date de naissance exacte qui est disponible et aux dates connues des évaluations. D'autres informations sur chaque élève, sa classe et son école sont utilisées dans le but de mesurer toutes choses égales par ailleurs le lien entre l'âge au moment des évaluations et les résultats. Ce travail est à notre connaissance le premier sur le sujet pour La Réunion ^[Les deux seuls travaux français similaires sont @GRE:09 et @FLE:12.].  
  
La prise en compte des caractéristiques observables disponibles des élèves ne permet pas de dégager l'effet causal de l'âge à cause de deux types de phénomènes de sélection \: le décalage ou l'avancement de l'entrée à l'école et le redoublement ou le saut de classe. Les chercheurs proposent en général une approche par variables instrumentales en ne considérant que la variation de l'âge due à la variation de la date de naissance dans leurs estimations. <!--Cette façon de faire reçoit deux critiques principales qui sont le doute sur la validité de l'hypothèse d'exogénéité de la date de naissance d'une part [@BUC:HUN:13] et l'invalidité de l'impossibilité d'une identification précise du paramètre estimé à cause de l'invalidité de l'hypothèse de monotonie d'autre part [@BAR:LAN:09 ; @FIO:STE:21].-->Cette approche présente deux limites qui concernent deux hypothèses sur lesquelles reposent l'estimation par variables instrumentales \: l'exogénéité de l'instrument et la monotonie. <!--Nous justifions que nous surmontons la première critique pour le cas de La Réunion et nous utilisons une méthode d'estimation alternative qui est l'approche par fonction de contrôle [@WOO:15] face à la seconde critique-->Nous justifions avec les données que la première critique n'est pas justifiée pour La Réunion et nous surmontons la seconde critique en utilisant une méthode d'estimation alternative, dite approche par fonction de contrôle [@WOO:15]. Pour le primaire, nous sommes en capacité d'estimer en plus un modèle de régression sur une discontinuité<!-- qui permet de confirmer ou d'infirmer nos résultats et de suspecter d'éventuels effets directs de la date de naissance s'il y en a-->. <!--Nous profitons d'une légère modification des dates d'évaluation en fin de primaire pour l'année 2011-2012 pour tenter de séparer les effets de l'âge d'entrée de l'effet de la maturité au moment des évaluations en soi. En effet,. -->   
Nous exploitons en plus deux éléments pour tenter de séparer différents effets spécifiques de l'âge clairement définis dans la littérature et qui ont des implications différentes en termes de politiques publiques. D'une part, les élèves de 2012 ont passé les évaluations de CM2 en étant environ 4 mois plus âgés par rapport à leurs homologues des années scolaires précédents pour les mêmes valeurs moyennes d'âge d'entrée. D'autre part, en fin de primaire comme en fin de collège, nous sommes capables d'identifier les élèves de la même classe<!-- et en profitons pour séparer l'effet de l'âge relatif, c'est-à-dire de la position de l'âge de l'individu concerné par rapport à celui de ses camarades de classe, à âge d'entrée à l'école et maturité égaux [@CAS:SCH:16 ; @PEN:17]-->. 
  
Nos résultats pour le primaire démontrent des effets positifs et forts de l'âge au moment des examens. Nous avons des premiers éléments qui semblent indiquer que ces effets sont surtout dus à l'âge d'entrée. De plus, nous ne détectons pas d'effet spécifique à la maturité elle-même, ce qui vient renforcer le dernier propos. Les effets estimés pour le collège sont en somme atténués mais restent significatifs et considérables.<!-- Ils sont moins atténués en mathématiques qu'en français.--> Nous trouvons de plus un effet négatif de l'âge relatif, signifiant qu'être plus jeune dans la classe constitue en soi un avantage sur les résultats^[Ou symétriquement qu'être plus âgé dans la classe constitue en soi un désavantage en termes de résultats.].  
  
\quad Le deuxième chapitre traite de la deuxième question de recherche. Pour ce faire, nous effectuons une liaison entre les trois bases de données au DNB ci-dessus pour récupérer la note au CM2 des candidats au DNB concernés, ce qui permet d'obtenir pour chacun d'eux la note moyenne au CM2 de ses camarades classe de 3^ème^. Les camarades de classe ici sont dénommés des pairs. Cette moyenne sert d'une première mesure du niveau scolaire des pairs. En effectuant les mêmes calculs pour les informations individuelles disponibles dans la base DNB (part de filles parmi les pairs, par exemple), nous obtenons des mesures des autres caractéristiques des pairs. Ces informations nous permettent *a priori* d'estimer l'effet du niveau scolaire des pairs sur les performances en fin de collège.  
  
Il existe cependant des problèmes connus de sélection des élèves à travers les établissements et à travers les classes, à établissement donné, ce qui peut biaiser les résultats. Nous sommes confrontés spécifiquement à un problème supplémentaire de données manquantes puisque nous ne pouvons pas récupérer la note au CM2 de tous les candidats au DNB du fait de la limite des 4 années scolaires au CM2 et des phénomènes de redoublement et de saut de classe entre le CM2 (y compris) et la 3^ème^ (y compris). Il est alors impossible de calculer la vraie note moyenne au CM2 des pairs. Nos données nous permettent de surmonter le problème de sélection à travers les établissements en utilisant des effets fixes d'établissement dans les estimations. Quant à la sélection à travers les classes, nous restreignons l'échantillon d'estimation une première fois en enlevant des classes qui regroupent explicitement des élèves dans certaines classe, de manière très corrélée avec leur note au CM2. Sans ces classes, nous restreignons l'échantillon une seconde fois en enlevant quelques établissements dans lesquels des tests statistiques appropriés détectent une probable sélection des élèves dans les classes en fonction de leur note au CM2, d'une manière ou d'une autre. Nous utilisons le modèle de @SOJ:13 pour traiter le problème de données manquantes de CM2, un modèle particulièrement adapté à notre contexte. Il consiste à prendre en compte dans les estimations la proportion, parmi les pairs, d'individus pour lesquels la note au CM2 des pairs est disponible. Nous considérons des spécifications plus flexibles du niveau scolaire des pairs autre que la note moyenne au CM2.   
Aidé d'un modèle développé par @LEE:07 et d'une méthode d'estimation récemment utilisée par @BOU:eal:14, nous tentons d'estimer l'effet du comportement des pairs (du CM2 ou du DNB, respectivement) sur les performances scolaires au CM2 ou DNB. La mesure du comportement des pairs renvoie cette fois à la note moyenne au CM2 ou au DNB, respectivement de ces derniers^[Uniquement la note moyenne, contrairement au cas ci-dessus dans lequel nous pouvons considérer d'autres spécifications.]. Cette seconde approche pour traiter la deuxième question de recherche possède au moins deux avantages, à savoir la possibilité d'estimer le modèle pour le primaire et pour le collège et de comparer les résultats et de traiter directement toute forme de sélection des élèves à travers les établissements ou les classes vu que des effets fixes de classe peuvent être utilisées. Le paramètre qui fait varier la mesure du comportement des pairs et qui permet ainsi l'identification est la taille de classe qui ne peut être pratiquement fixe pour toutes les classes. 
  
Nous montrons essentiellement un lien entre le niveau scolaire des pairs du collège et leurs performances, les camarades les plus forts ont un impact positif sur les élèves de tous les niveaux scolaires, à l'exception des plus faibles. Aussi, nous suspectons fortement un lien entre le comportement des pairs (au primaire ou collège) et leurs résultats, un lien plus fort au collège qu'au primaire. Dans les deux approches, les effets en mathématiques apparaissent plus élevés que ceux en français. 
  
\quad Dans le troisième et dernier chapitre de cette thèse qui traite de la dernière question de recherche, nous avons développé un protocole d'encouragement pour les néo-bacheliers souhaitant s'inscrire en première année d'Économie-Gestion ou d'Administration Économique et Sociale à l'Université de La Réunion pour l'année universitaire 2020-2021 et intéressés par la plateforme. La plateforme propose un compte individuel à travers lequel l'utilisateur peut bénéficier de vidéos de révision et de feuilles d'exercices corrigés. Un ordinateur avec une connexion internet est nécessaire. À une moitié uniquement des participants, explicitement choisis au hasard, de courtes incitations par courrier électronique ont été envoyées. L'expérimentation a duré environ 4 semaines. Ces 4 semaines représentent alors la durée pendant laquelle les étudiants avaient accès à la plateforme et pendant laquelle la moitié incitée a reçu les incitations. Nous lions trois bases de données. La première contient de nombreuses informations sur les participants, à savoir leurs caractéristiques socio-économiques, des informations sur leurs établissements d'origine, leurs profils et performances au bac de 2020. La deuxième source de données est la plateforme elle-même. Nous y collectons différentes mesures simples de l'utilisation de la plateforme. La troisième source de données est une base spécifique aux universités françaises à partir de laquelle nous extrayons principalement les résultats du premier semestre de l'année 2020-2021 en mathématiques, pour chaque étudiant.  
  
Comme dans la majorité des interventions, la décision des étudiants d'utiliser la plateforme n'est pas aléatoire. Cela implique un biais de sélection classique de variable omise. Le protocole d'encouragement est expressément construit pour surmonter cette difficulté en utilisant l'incitation comme variable instrumentale de la mesure d'utilisation de la plateforme considérée.  
  
Nous trouvons que les étudiants ont très peu utilisé la plateforme. Toutefois, il y a bien une différence significative entre la quantité d'utilisation de ceux qui ont été incités et celle de ceux qui ne l'ont pas été. Pour le peu d'étudiants ayant utilisé plateforme grâce à l'incitation, nos résultats suggèrent qu'ils s'en sont servis uniquement pour tenter d'augmenter leurs notes sans réel effet sur leurs connaissances et compétences en mathématiques. Nous arrivons à caractériser cette sous-population et justifions qu'il s'agit de personnes uniquement motivées mais pas spécialement plus forts *a priori* en mathématiques. 
      
<!-- Notes

Corrélation entre social background et educational outputs : voir au moins les références dans Britton et Vignoles (2017), page 251 (exemple : Holmlund et al. 2011). 

Dans le doc de Britton et Vignoles 2017, il faut bien distinguer les différentes caractéristiques familiales : capital humain des parents (l'héréditaire et l'environnement à distinguer), éducation des parents et revenu des parents. Et au sein de ces effets il y a encore des mécanismes de comportement des parents (oulah).

Attention : il semble que families matter more than schools (voir Britton et Vignoles 2017, page 253).

Un type d'argument pour dire que l'école peut être efficace dans la formation de skills : l'effet positif des séances de remédiation intense à l'école (voir Britton et Vignoles 2017, page). 

Quand on dit school effect, c'est plutôt effect of attending selective school.

En fait les dépenses scolaires semblent bien jouer (avec les méthodes les plus récentes, i.e les plus robustes) selon Britton et Vignoles 2017. Mais Les effets estimés varient beaucoup, ce qui suggère que la façon d'utiliser les ressources compte bien plus. Et il faut garder en tête qu'il n'y a pas de preuve que ça joue pour les pays en développement (ce qui est aussi cohérent avec le fait que c'est l'efficacité de l'utilisation des ressources qui compte).

Dans damrich_eal2014 (chapter 2 : participation in adult learning...), il est dit qu'il y a un objectif d'augmentation de skills pour l'Europe (pour les adultes). Peut-être aller jeter un coup d'oeil ? (ou pas).

La conférence de M. Gurgand sur le rôle des parents dans la formation du capital humain des enfants (mobilité intergénérationnelle du capital humain) éclaircit les idées sur ce que les parents apportent au capital humain de leurs enfants : capital humain au sens fort, revenu, attitude (implication, qui ne nécessite pas de capital humain ou financier). Modèle d'illustration : modèle de Becker et Tomes. Tous les travaux d'Heckman et co-auteurs consistent à formaliser une version dynamique de la technologie de Becker-Tomes. "Comment est-ce que les investissements que je fais à un certain moment augmentent la productivité des investissements futurs ?". Il y a une littérature qui démontre que le revenu joue un rôle en soi en tant que tel.

Relire ce que dit schleicher2019 (pisa2018 insights and interpretation) : ça donne de l'espoir sur le fait qu'on peut être excellent en éducation même dans une situation économique difficile.

Un papier qui parle de la relation turbulente entre France et OCDE et du fait que les résultats PISA ont réformé la vision des décideurs : dobbins_martens2012.

Besson 2018 constitue une référence sur la pauvreté à La Réunion.
Motivation de la thèse : rares exploitations des évaluations nationales en outre-mer (si c'est le cas)
-->


 